臺灣臺南地方法院民事判決
109年度訴字第1109號
原      告  吳秀女  
訴訟代理人  陳冠仁律師
複  代理人  嚴孟君律師
被      告  蔡瑞蘭  
訴訟代理人  謝依良律師
上列當事人間請求請求所有權移轉登記事件，經本院於民國109
年12月1日言詞辯論終結，判決如下：
    主    　文
被告應給付原告新臺幣1,925,400元，及自民國109年5月16日起
至清償日止，按週年利率5％計算之利息。
訴訟費用由被告負擔。
原告如以新臺幣65萬元供擔保，得為假執行。如被告以新臺幣1
925,400元為原告預供擔保，得免為假執行。
    事實及理由
一、原告起訴主張：
㈠、緣坐落臺南市○○段000地號、面積280.91平方公尺土地（下稱
    系爭土地）為被告與訴外人蔡國展等28人共有，被告之應有
    部分為1/4。嗣系爭土地經多數決而處分出售予第三人何美
    娥，蔡國展等人並以存證信函通知被告是否願意以相同價格
    優先購買（原證1），然被告雖係土地共有人之一具有優先
    購買權，卻無資金可以買受系爭土地，適原告與被告具有親
    戚關係，原告住處就位在系爭土地旁，因建物也有部分占用
    到系爭土地，故原告希望能買受系爭土地作為停車空地使用
    ，卻苦無優先承買權，經與被告商議後，兩造合意由原告負
    責出資新臺幣（下同）263萬5,400元，先以被告之名義承買
    系爭土地，待土地移轉登記至被告名下後，被告再將其土地
    持分（被告持分為1/4）價值匯還原告，並將系爭土地應有
    部分3/4辦理移轉登記予原告，雙方再另行協議分割系爭土
    地。
㈡、為此，原告依約將資金存入被告之中國信託商業銀行帳戶内
    （原證2），又因原告資金尚短缺50萬元，經與親戚商議後
    ，由親戚暫借50萬元給原告，並代原告轉匯至被告銀行帳戶
    内（原證3）。嗣被告取得價金，承買系爭土地並辦理過戶
    後。被告之1/4持分價值約為658,750元，惟被告表示希望能
    加買大約3坪之土地作為使用（每坪價值約35,000元），故
    被告先於106年5月24日匯款予原告76萬元（原證4），待將3
    /4持分移轉給原告，後續協議分割時，再行計算各自應分得
    之土地面積與找補金額。又因系爭土地上另有第三人無權占
    用中，亦係由原告出資，以被告之名義向無權占用之第三人
    提告並請求返還土地（原證5，即鈞院107年度南簡字第46號
    ），再由原告出資雇工拆除系爭土地上之地上物（原證6）
    。詎系爭土地清理完成後，原告請求被告依約將應有部分3/
    4移轉登記予原告，被告卻置之不理，經原告向被告寄發存
    證信函通知其履行（原證7），被告卻回函拒絕履行（原證8
    ）。
㈢、按借名登記準用委任之規定，此有最高法院103年度台上字第
    1466號判決意旨可資參照。本件被告對系爭土地有優先承買
    權，卻無資金可購買；原告有購買、使用系爭土地之需求，
    卻無權優先承買，是以經兩造商議後，由原告先提供資金給
    被告，被告先以自己名義承買系爭土地後，再將自己原持分
    （被告自有持分1/4）以外之應有部分3/4移轉登記給原告，
    日後雙方再協議分割土地。故被告取得系爭土地全部所有權
    時，借名登記關係即已消滅，被告即應依民法第541條第2項
    規定，將系爭土地應有部分3/4權利移轉登記給原告，惟被
    告卻拒絕履行，原告僅能訴諸法律，請求如先位聲明所示。
㈣、倘鈞院認原告無法證明兩造就系爭土地有借名登記之約定，
    則觀諸上揭原證7，被告於存證信函中亦自承有向原告借貸2
    63萬5,400元，另加計原告出資清除系爭土地之地上物之費
    用5萬元（如鈞院認為兩造就系爭土地未成立借名登記，則
    此費用應為原告無因管理之支出），扣除被告已匯還之76萬
    元，則被告尚積欠原告消費借貸款項192萬5,400元，自應負
    清償責任，原告爰訴請如備位聲明所示。否認被告另有清償
    17萬元、10萬8,100元，此部分應由被告舉證。至拆除費用5
    萬元部分，是因為原告借用被告名義購買系爭土地3/4持分
    ，買受後，為加速土地後續處理，原告才會支付拆除費用5
    萬元，如原告只是單純借貸金錢給被告，系爭土地與原告一
    點關係也沒有，原告何須自作主張自付拆除費用？更無必要
    幫被告付拆除費用。被告辯稱原告係基於贈與之意，而支出
    拆除費用云云，然兩造有何贈與之動機？故此部分原告否認
    之，亦應由被告負舉證之責任等語。
㈤、聲明（見本院卷第132頁（同調字卷第9頁））：
①、先位聲明：
  ⒈被告應將坐落台南市○○段000地號、面積280.91平方公尺、應
    有部分3/4土地，移轉登記予原告。
  ⒉訴訟費用由被告負擔。
  ⒊原告願供擔保，請准宣告假執行。
②、備位聲明：
　⒈被告應給付原告1,925,400元，及自起訴狀繕本送達翌日起至
    清償日止，按週年利率5％計算之利息。
  ⒉訴訟費用由被告負擔。
  ⒊原告願供擔保，請准宣告假執行。
二、被告答辯略以：
㈠、被告否認兩造間就系爭土地應有部分3/4有借名登記契約存在
    ：
①、按借名登記契約屬非典型契約，須於雙方當事人，就一方將
    自己之財產以他方名義登記，而仍由自己管理、使用、處分
    ，他方允就該財產為出名登記，相互為合致之意思表示，其
    契約始克成立（最高法院100年度台上字第1972號判決意旨
    參照）。除雙方另有約定外，出名登記之一方僅負出名之義
    務，並無其他義務（最高法院103年度台上字第2694號裁判
    意旨參照）。是當事人主張與他方就特定不動產有借名登記
    契約存在時，自應就借名意思互相表示合致及屬於自己之財
    產以他方名義登記為所有人或其他權利人之事實，負舉證之
    責任。次按當事人主張有利於己之事實者，就其事實有舉證
    之責任，民事訴訟法第277條前段定有明文，是民事訴訟如
    係由原告主張權利者，應先由原告負舉證之責，若原告先不
    能舉證，以證實自己主張之事實為真實，則被告就其抗辯事
    實即令不能舉證，或其所舉證據尚有疵累，亦應駁回原告之
    請求（最高法院17年上字第917號判例意旨參照）。又事實
    有常態與變態之分，其主張常態事實者無庸負舉證責任，反
    之，主張變態事實者，則須就其所主張之事實負舉證責任（
    最高法院86年度台上字第891號判決意旨參照）。依土地法
    第43條、民法第759條之1規定，不動產登記名義人為不動產
    之所有權人，係社會通念下之常態事實；反之，不動產登記
    名義人實際上非不動產之所有權人，則屬社會之變態事實。
②、系爭土地原係被告與訴外人蔡國展等28人共有，因其餘共有
    人決定出售予第三人何美娥，蔡國展等28人以存證信函催告
    被告依限表示是否行使優先承買權（原證1），被告因無資
    金，遂向胞兄蔡先化（即原告之配偶）商量借款，因原告所
    有之建物亦有無權占用到系爭土地，系爭土地苟遭第三人買
    受，原告日後會面臨拆屋還地之窘境，故原告乃同意借款，
    共貸予263萬5,400元予被告。兩造僅談及待被告買受取得系
    爭土地所有權後，再行商量原告越界占用部分土地之買賣移
    轉問題，被告並無同意暫以被告名義買受取得系爭土地所有
    權後，再將系爭土地應有部分3/4辦理移轉登記予原告。
③、原告謂「兩造合意先以被告名義承買系爭土地，待土地移轉
    登記至被告名下時，被告將其土地持分（被告持分為1/4）
    價值匯還原告，並將系爭土地應有部分3/4辦理移轉登記予
    原告」云云，並非事實，苟有其事，被告對系爭土地之應有
    部分為1/4，其價值計算後為65萬8,750元，何以被告竟先後
    返還76萬元、17萬元、10萬8,100元予原告？足證被告還款
    係為清償借款，兩造間並無借名登記契約存在，此應由原告
    負舉證之責。原告對被告返還之76萬元，雖解釋為：被告欲
    多購買約3坪土地使用，每坪約35,000元，故先於106年5月2
    4日匯與原告76萬元云云，並非事實，被告否認，苟兩造有
    原告所稱之原告借名登記而買受了系爭土地應有部分3/4之
    合意，則被告何以又需再購買3坪土地？由此顯見原告之主
    張前後矛盾，顯不合理。
④、況由買受系爭土地時買賣雙方應平均負擔之「登記規費、印
    花稅、地政士業務執行費用、簽約費」（被證1）、買方應
    支付之「仲介公司服務費52,700元」（被證2）、「系爭土
    地106、107、108年之地價稅」（被證3），全數均由被告繳
    納，而非原告負擔，足證兩造實無借名登記契約存在。
⑤、原告固曾負擔拆屋還地訴訟之裁判費及拆除費用，惟此係因
    原告除原先欲買受越界建築部分之土地外，原告後來有意再
    向被告多買受部分土地作為停車使用，因被告買受系爭土地
    後，尚對無權占用系爭土地者訴請拆屋還地，被告自行負擔
    訴請無權占用土地者拆屋還地之律師撰狀費、裁判費、測量
    費，而拆屋還地訴訟，鈞院先以107年度南簡字第46號判決
    被告勝訴，惟因該案之被告洪黃春金業於107年11月24日死
    亡，未經其繼承人承受訴訟前，理應停止訴訟程序，法院不
    得為關於本案之訴訟行為，然鈞院於107年11月29日言詞辯
    論終結，並於107年12月13日判決，為無效判決，故被告持
    勝訴判決聲請強制執行時，即遭鈞院以108年度司執字第240
    94號裁定駁回，被告只得另行起訴，嗣經鈞院再以108年度
    南簡字第939號判決被告勝訴確定後，被告再次聲請強制執
    行，直至今年始強制執行完畢，前後歷經近3年，被告支付
    甚多訴訟費用、執行費用、地政規費（被證4）、律師撰狀
    費、拆屋費用，原告見狀乃自行向被告表示因拆屋還地訴訟
    勝訴及執行完畢後，其可順利將欲買受之土地分割出來，其
    亦蒙受其利，故自願幫被告分擔第一次拆屋還地訴訟裁判費
    及拆屋費用。苟兩造有被告為原告買受系爭土地應有部分3/
    4之合意，則理應全由原告負擔所有訴訟費用、執行費用、
    地政規費、律師撰狀費、拆屋費用，何以原告僅負擔第一次
    裁判費及拆屋費用而已？故由原告僅負擔第一次裁判費及拆
    屋費用5萬元，實不能證明兩造間有借名登記契約存在。
㈡、原告固貸與被告263萬5,400元，但被告業已返還76萬元、17
    萬元、10萬8,100元予原告，目前僅積欠159萬7,300元，故
    原告備位聲明請求逾此範圍者，即無理由。至於原告支付拆
    屋費用5萬元，此係原告贈與被告者，並非無因管理，原告
    請求被告償還此5萬元，亦無理由等語。　
㈢、聲明（見本院卷第121頁）：
①、原告之訴及假執行聲請均駁回。
②、訴訟費用由原告負擔。
③、如受不利之判決，請准供擔保後免為假執行。
三、本院得心證之理由：
㈠、先位聲明部分：
①、按借名登記契約屬非典型契約，須於雙方當事人，就一方將
    自己之財產以他方名義登記，而仍由自己管理、使用、處分
    ，他方允就該財產為出名登記，相互為合致之意思表示，其
    契約始克成立（最高法院100年度台上字第1972號判決意旨
    參照）。除雙方另有約定外，出名登記之一方僅負出名之義
    務，並無其他義務（最高法院103年度台上字第2694號裁判
    意旨參照）。是當事人主張與他方就特定不動產有借名登記
    契約存在時，自應就借名意思互相表示合致及屬於自己之財
    產以他方名義登記為所有人或其他權利人之事實，負舉證之
    責任。次按當事人主張有利於己之事實者，就其事實有舉證
    之責任，民事訴訟法第277條前段定有明文，是民事訴訟如
    係由原告主張權利者，應先由原告負舉證之責，若原告先不
    能舉證，以證實自己主張之事實為真實，則被告就其抗辯事
    實即令不能舉證，或其所舉證據尚有疵累，亦應駁回原告之
    請求（最高法院43年台上字第377號判例意旨參照）。又事
    實有常態與變態之分，其主張常態事實者無庸負舉證責任，
    反之，主張變態事實者，則須就其所主張之事實負舉證責任
    （最高法院86年度台上字第891號判決意旨參照）。而依土
    地法第43條、民法第759條之1規定，不動產登記名義人為不
    動產之所有權人，係社會通念下之常態事實；反之，主張不
    動產登記名義人實際上並非所有權人者，則屬變態事實。
②、本件原告主張與被告間成立借名登記契約關係，被告買受後
    應移轉登記3/4應有部分予原告，被告則仍維持所有其原本
    之應有部分1/4乙節，為被告所否認，依前開法條規定及說
    明，自應由原告負舉證之責任。經查，系爭土地原係被告（
    原持分即1/4）與訴外人蔡國展等28人共有，因其餘共有人
    決定出售予第三人何美娥，蔡國展等28人乃以存證信函催告
    被告依限表示是否行使優先承買權（原證1），為兩造所不
    爭執，並有原證1存證信函附卷可稽，堪認屬實。而依原證1
    存證信函記載，系爭土地總價為「263萬5千元」、被告持分
    部分之應得款項則為其中之「65萬8750元」（按：即263萬5
    千元除以4）（南司調卷第19頁），然原告並不爭執被告於
    買受系爭土地後確有匯款返還76萬元予原告乙情，是則被告
    所匯款項顯已超過1/4持分之價額甚明，如若原告所述屬實
    ，則原告取得應有部分3/4、被告仍取得應有部分1/4，被告
    至多僅需匯款其持分1/4價額即65萬8750元予原告即可，何
    需匯還超過1/4價額之金額？由此可證，被告辯稱：原告僅
    是借款263萬5400元予被告，被告將之用來購買系爭土地，
    但兩造並無借名登記關係，被告匯還76萬元是要清償借款等
    語，較為可採。
③、再查，原告陳稱：後來被告會匯款返還76萬元，是被告自己
    原本的持分1/4的價值，再加上被告要多買3坪土地之價格等
    語（本院卷第74頁筆錄），然原告又堅稱：兩造就是約定借
    名登記契約，原告是買到完整的系爭土地持分3/4等語（本
    院卷第74頁筆錄、南司調卷第11、13頁書狀），若原告前者
    陳述為真，則原告的持分當為（3/4-3坪）、被告持分則為
    （1/4+3坪），顯與原告後者所述並不一致、相互矛盾，由
    此益徵，原告主張兩造間成立借名登記契約關係，尚非可採
    。
④、況本件買賣系爭土地之費用，一般社會常情、交易慣例中，
    會由買賣雙方平均負擔之「登記規費、印花稅、地政士業務
    執行費用、簽約費」（被證1）、買方應支付之部分「仲介
    公司服務費52,700元」（被證2）、「系爭土地106、107、1
    08年之地價稅」（被證3），均由被告一人繳納，原告並無
    負擔，此亦與原告所主張之借名關係不符。
⑤、況查，觀之原告聲請傳喚之證人王東杰到庭具結證述（本院
    卷第129至135頁筆錄）：「被告是我阿姨，原告的配偶是我
    舅舅。（原告訴代問：你在106年3月之前是否曾經借錢給原
    告？）是原告說要買她旁邊的地，所以跟我借50萬元，原告
    是打電話跟我說的，原告當時說是要買她住家右手邊的地，
    她住家左邊並沒有地可以購買，因為我早上在菜市場做生意
    沒空，所以我就叫我媽媽去處理，我有同意借50萬元給原告
    ，我媽媽後來是從我帳戶匯款50萬元給原告。（原告訴代問
    ：原告有沒有說這個地要怎麼買？（提示原證4匯款單））
    原告說她要跟被告蔡瑞蘭一起買這塊地，原告說要跟我借錢
    ，我就借錢給原告。（原告訴代問：那你如何知悉原證4匯
    款單要匯到哪個帳戶？）這張匯款單是我媽媽處理的，要匯
    款到哪個帳戶我不知道，我只知道原告跟我說「原告要跟被
    告蔡瑞蘭一起買她們家隔壁的那塊地，並且要跟我借款50萬
    元」，『我只知道這樣而已，其他的我都不知道』。（原告訴
    代問：匯款當天是原告陪同證人的母親一起去匯款的嗎？）
    是的。（法官問：你如何得知？）因為我在菜市場賣魚後回
    家我有問我媽媽。（法官問：你是否知道原告與被告蔡瑞蘭
    如何商談購買土地的事情？）我不知道。（法官問：你是否
    知道欲購買的土地總價金為何？）我不知道。（法官問：購
    買土地的價金是由何人支出？支出多少？）我不知道。（法
    官問：你總共借款多少錢給原告或你舅舅或被告？）只有50
    萬元一次，我是借給原告。（法官問：50萬元是否已經還了
    ？）我不知道，應該已經還了，因為我做生意，帳戶錢進進
    出出，我沒什麼概念。」等語在卷，足見證人王東杰僅能證
    明其有借款50萬元給原告，然對於兩造間是否有借名契約、
    如何購買系爭土地之過程及金額等項均毫無所悉，故證人王
    東杰之證述尚不足為有利於原告之論據。
⑥、此外，原告並未提出其他積極證據證明兩造有約定借名購買
    系爭土地之情，從而，原告先位聲明請求被告應將坐落台南
    市○○段000地號、面積280.91平方公尺、應有部分3/4土地，
    移轉登記予原告，並無理由。
㈡、備位聲明部分：
①、經查，兩造均不爭執原始借貸金額為263萬5400元（本院卷第
    132頁筆錄），是堪以認定消費借貸之金額為263萬5400元。
    又兩造並不爭執被告已清償76萬元，故此節亦堪認定。
②、至被告另抗辯尚有清償17萬元、10萬8100元部分，則為原告
    所否認，依舉證責任分配之法則，此節應由被告舉證，然被
    告並未提出任何證據以實其說，故難以採憑。次查，原告請
    求無因管理而支出之拆除費用5萬元部分，被告固辯稱：係
    原告所贈與者云云，然承前所述，被告既否認原告有借名購
    買系爭土地之情，則衡諸常情事理，原告實無為他人處理土
    地拆除清理之事務，故被告辯稱：是原告贈與的云云，實與
    常情有違，且無提出任何證據相佐，從而，原告請求被告給
    付其代被告無因管理而支出之拆除費用5萬元，亦有理由，
    應予准許。
四、綜上所述，原告備位聲明請求被告返還1,925,400元，及自1
    09年5月16日起至清償日止，按週年利率5％計算之利息，為
    有理由，應予准許。又兩造均陳明願供擔保請為宣告假執行
    或免為假執行，經核均與規定相符，爰分別酌定相當之擔保
    金額予以宣告。
五、本件事證已臻明確，兩造其餘之攻擊防禦方法及舉證，經本
    院審酌後，認均不足以影響本判決之結果，毋庸一一論列，
    併此敘明。
六、訴訟費用負擔之依據：民事訴訟法第78條。
中　　華　　民　　國　　109 　年　　12　　月　　31　　日
                  民事第一庭  法  官　吳金芳
以上正本證明與原本無異。
如不服本判決，應於判決送達後20日內，向本院提出上訴狀並表
明上訴理由（須附繕本），如於本判決宣示後送達前提起上訴者
，應於判決送達後20日內補提上訴理由書（須附繕本）。如委任
律師提起上訴者，應一併繳納上訴審裁判費。
中　　華　　民　　國　　109 　年　　12　　月　　31　　日
                              書記官  李崇文